臺灣高雄地方法院民事判決　　　　　　 94年度重訴字第161號
原　　　告　台北國際商業銀行股份有限公司
法定代理人　乙○○
訴訟代理人　丁○○
被　　　告　金億錸實業有限公司
兼法定代理人己○○
被　　　告　甲○○
　　　　　　丙○○
　　　　　　　　　　　10樓之.
　　　　　　戊○○
共　　　同
訴訟代理人　單文程律師
當事人間請求清償債務事件，本院於民國94年7 月29日言詞辯論
終結，判決如下：
  主  文
被告應連帶給付原告新台幣壹仟柒佰零柒萬柒仟捌佰肆拾壹元，
及如附表二所示之利息、違約金。
訴訟費用由被告連帶負擔。
本判決於原告以新台幣伍佰柒拾陸萬元供擔保後，得假執行。但
被告如以新台幣壹仟柒佰零柒萬柒仟捌佰肆拾壹元為原告供擔保
後，得免假執行。
  事實及理由
一、按訴狀送達後，原告不得將原訴變更或追加他訴，但擴張或
    減縮應受判決事項之聲明者，不在此限，民事訴訟法第255
    條第1 項第3 款定有明文。本件原告起訴時，就附表一編號
    1 、2 所示兩筆款項，分別請求自民國94年3 月19日、同年
    3 月25日起計算利息，利率則均依年息6.05% 計算；嗣於訴
    狀送達後，變更上開起息日為94年3 月21日、同年3 月26日
    ，利率亦均變更為依年息6%請求，核屬減縮其應受判決事項
    之聲明，依法自應准許之，合先敘明。
二、原告主張：被告金億錸實業有限公司（下稱金億錸公司）自
    93年1 月14日起，邀同被告己○○、甲○○、丙○○、戊○○為連帶保證人，陸續向伊借貸如附表一所示9 筆款項共計
    新台幣（下同）22,500,000元，約定借款期限、利率等均如
    附表一所示，採按月攤還本息（附表一編號3 至9）或 每月
    僅繳利息、本金屆期一次清償（附表一編號1 、2）之 方式
    償還，如未按期繳納本息時，即喪失期限利益，全部債務均
    視為到期，且逾期在6 個月以內者，按上開利率10% ，超過
    6 個月者，按上開利率20% 加計違約金。詎被告金億錸公司
    就上開9 筆借款僅繳納至附表一所示最後繳款日，即未繼續
    繳納本息，依約債務視為全部到期，尚積欠本金17,077,841
     元 及如附表二所示利息、違約金未清償，迭經催討，均置
    之不理。而被告己○○、甲○○、丙○○、戊○○為系爭借
    款之連帶保證人，依法亦應負連帶清償責任，爰依消費借貸
    及連帶保證之法律關係，求為判決除供擔保金額外，餘如主
    文所示等語。
三、被告則以：兩造間綜合授信約定書第12條係加重保證人之責
    任，違反消費者保護法第11條之1 、第12條之規定，應屬無
    效；又原告於金億錸公司僅遲延繳納1 個月利息，且尚有存
    款可抵銷之情形下，均未通知該公司或連帶保證人繳款，即
    援用前開約定書第5 條之加速條款，全部債務均視為到期，
    構成權利濫用；再依銀行資產評估損失準備提列及逾期放款
    催收款呆帳處理辦法第10條第1 項規定：「逾期放款經轉入
    催收款者，應停止計息」，故原告不得請求轉催收款後之利
    息等語，資為抗辯。並聲明駁回原告之訴，及如受不利判決
    ，願供擔保請准宣告免為假執行。
四、原告主張被告金億錸公司自93年1 月14日起邀同被告己○○
    、甲○○、丙○○、戊○○為連帶保證人，陸續向伊借貸如
    附表一所示編號1-9 筆款項共22,500,000元，並簽定綜合授
    信約定書等事實，為被告所不爭，自堪信為真實。又原告主
    張金億錸公司於如附表一所示最後繳款日後即未清償，依約
    已喪失期限利益，全部債務視為到期，經核算結果，尚有本
    金17 ,077 , 841 元及如附表二所示利息、違約金未清償，
    被告依法應負連帶清償責任等情，已據提出93年1 月14日及
    同年4 月14日綜合授信約定書2 份、借款撥貸書9 紙、放款
    債務明細查詢單、牌告利率調整表、授信申請書、授權授信
    審查申請書、承諾書及客戶聯行存放款明細查詢單等件為證
    ，惟被告以前揭情詞置辯。是本件應審究者即為：(一)兩造間
    93 年1月14日授信約定書第12條之約定，有無違反消費者保
    護法第11條之1 、第12條之情事？(二)原告關於本件債權之行
    使，是否有權利濫用之情事？(三)被告抗辯原告不得請求系爭
    借款轉為催收款後之利息，是否有理由？
五、兩造間93年1 月14 日 授信約定書第12條之約定，有無違反
    消費者保護法第11條之1 、第12條之情事？
  (一)被告抗辯：兩造間93年1 月14 日 授信約定書第12條之約定
    ，加重伊債務人及連帶保證人之責任，違反消費者保護法第
    11條之1 、第12條之規定，應屬無效云云，原告則予否認，
    陳稱：該契約書條款係經被告於合理期間內審閱方簽立，此
    觀之簽名欄前註記即明等語。查兩造間之綜合授信約定書，
    係原告單方擬定之定型化契約，而應有消費者保護法之適用
    。又按企業經營者與消費者訂定定型化契約前，應有30日以
    內之合理期間，供消費者審閱全部條款內容。違反前項規定
    者，其條款不構成契約之內容。定型化契約中之條款違反誠
    信原則，對消費者顯失公平者，無效。消費者保護法第11條
    之1 、第12條第1 項固定有明文。惟原告於兩造間93年1 月
    14 日 綜合授信約定書第12條關涉立約人及保證人之重要權
    益約款，已將該約定內容全文以加粗、加黑字體印製，並於
    簽名欄前另行加註標明「立約人已於合理期間內審閱第12條
    之內容，茲承諾並簽章如左」等句，俾提醒立約人詳加注意
    及審閱等情，觀之被告等均不爭執親自簽立之該授信約定書
    自明（本院卷108 頁），難認原告於締約時，有何違反前揭
    消費者保護法所定預留合理審閱期間之情事。
  (二)又依上開約定書第12條約定：「立約人及保證人所保證之債
    務，如主債務人未依約履行，立約人及保證人當即負責就該
    保證債務依相關法令及本契約負連帶保證責任，並同意左列
    事項：(1)保證人同意在經其保證之主債務未全部清償以前，
    其因一部代償而對主債務人所取得之求償權（以承繼原屬貴
    行之債權為限）及代位權，應次於貴行對主債務人所執有之
    剩餘債權（該債權以經保證人保證全部或一部者為限）而受
    償。(2)貴行在未向主債務人催告或為審判上請求或對債務人
    財產強制執行前，得逕先向保證人請求清償。(3)保證人之責
    任不因主債務人死亡、解散、變更組織、合併、重整、董監
    事變更、破產宣告或和解而受影響。(4)保證人得依民法第75
    4 條規定隨時通知本行終止保證契約，該通知經合法送達本
    行時始產生終止保證責任之效力，對於通知到達本行前已發
    生之一切主債務，保證人仍應負全部清償之責任。(5)立約人
    及保證人代主債務人清償全部債務後，依法請求貴行移轉擔
    保物權時，絕不因擔保物有瑕疵而持異議」內容觀之，固就
    保證人之責任有所加重及限制，惟並無違反現行法律規定（
    見民事訴訟法第246 、754 條），或與最高法院判例相扞之
    處，況連帶保證人並不得主張先訴抗辯之權利，保證契約具
    有獨立性等原則，為我國最高審判機關向來見解（最高法院
    40年台上字第1426號、48年台上字第557 號判例意旨參照）
    ，參以被告簽約時，對於其借款及保證之標的，即系爭借款
    之本金數額、利率、違約金等項均已知悉，並親自簽認，已
    如前述，本諸當事人契約自由之原則，堪認兩造間之前開約
    定，並無違反誠信或顯失公平之處。
六、原告關於本件債權之行使，是否有權利濫用之情事？
  (一)被告抗辯：金億錸公司僅遲延繳息1 個月，且在原告處尚有
    存款可抵銷，原告復未通知債務人或連帶保證人清償，即援
    用上開約定書第5 條之加速條款，全部債務均視為到期，構
    成權利濫用等語，為原告否認，並陳稱：依兩造間綜合授信
    約定書之約定及民法保證編之相關規定，伊均無通知保證人
    繳款之義務；又被告金億錸公司遲延繳款時，伊曾以電話及
    存證信函通知催繳，然均未獲答覆，且迄伊提起本件訴訟後
    ，被告亦無清償之表示或實際還款之行動，伊行使權利係屬
    正當，並無濫用等語。
  (二)查本件金億錸公司確有遲延繳納系爭借款利息乙節，為被告
    所自承，而依被告均不爭執親自簽立之前開綜合授信約定書
    第1 條、第5 條第1 項分別約定：「本契約書所稱債務或一
    切債務，係指立約人對貴行現在及將來所負之票據、借款、
    保證、墊款、透支、貼現、承兌、委任保證、開發信用狀、
    出口押匯、應收帳款承購、信用卡消費款等債務及其他債務
    ，並包括其利息、遲延利息、違約金、損害賠償及其他有關
    費用」；「立約人對貴行所負之一切債務，如有左列情形之
    一時，無須由貴行事先通知或催告，貴行得隨時減少對立約
    人之授信額度或縮短借款期限，或視為全部到期：1.任何一
    宗債務不依約清償或攤償本金時」（本院卷106 頁），足見
    兩造確有約明原告於被告遲延違約時，無庸進行通知或催告
    程序，即可將債務視為全部到期。又兩造間之約定書既經被
    告於合理期間審閱後親自簽立，並無顯失公平情事，詳如前
    述，被告自無於事後反悔對該等條款諉稱不知，或再予爭執
    之理。參以遍觀民法消費借貸及保證章節之相關規定，亦均
    無債權人需催告、通知違約債務人或連帶保證人履約後，方
    得行使權利之規定，是被告執此謂原告行使權利構成權利濫
    用，乃非有據。
  (三)再被告抗辯本件債務應適用「銀行資產評估損失準備提列及
    逾期放款催收款呆帳處理辦法」（下稱催收款處理辦法），
    蓋債務人金億錸公司現仍繼續營業，且在原告處尚有存款可
    供抵銷，然原告未給予合理期間清償債務，即立刻訴追，行
    使權利有違誠信云云。而依該辦法第7 條第1 項：「本辦法
    稱逾期放款，指積欠本金或利息超過清償期3 個月，或雖未
    超過3 個月，但已向主、從債務人訴追或處分擔保品者」，
    本件系爭債務符合該條項所稱逾期放款之定義，而得適用該
    辦法等情，固為原告所不爭（見其準備(二)狀，本院卷119 頁
    ），惟觀之系爭辦法第9 條：「逾期放款及催收款應依下列
    規定積極清理：1.經評估債務人財務、業務狀況，認為尚有
    繼續經營價值者，得酌予變更原授信案件之還款約定，並按
    董事會規定之授權額度標準，由有權者核准。2.銀行應依民
    事訴訟法、強制執行法及其他相關法令規定積極清理。但經
    協議分期償還放款者，不在此限。3.銀行如認為主、從債務
    人確無能力全部清償本金，得依董事會規定之授權額度標準
    ，斟酌實情，由有權者核准與債務人成立和解，再報常務董
    事會備查。4.國外債權……」，係賦予銀行得依債務人財產
    、業務狀況等評估其具體還款能力，而決定要否變更原還款
    約定之權利，乃銀行清理不良債權時得採之權宜措施，且委
    由銀行視實際個案具體判定，主動權在銀行，並非違約債務
    人得援引向銀行請求變更原約定還款條件之依據。況被告迄
    本件訴訟審理終結為止，亦無提出任何具體還款方案或和解
    條件，難認被告有何清償誠意。是原告依兩造間之約定行使
    權利，並無違反誠信原則之情形可言，被告此部分辯解，亦
    無可採。
七、被告抗辯原告不得請求系爭借款轉為催收款後之利息，是否
    有理由？
    被告雖抗辯：逾期放款經轉入催收款後不得再計息，故原告
    請求轉催收後之利息無理由云云，然前開催收款處理辦法第
    10條第1 項雖有：「逾期放款經轉入催收款者，應停止計息
    」之規定，惟該條項之但書復定明：「但仍應依契約規定繼
    續催理，並在催收款各分戶帳內利息欄註明應計利息，或作
    備忘紀錄。逾期放款未轉入催收款前應計之應收利息，仍未
    收清者，應連同本金一併轉入催收款」，與原告陳稱：該條
    係指銀行內部電腦應停止計息，依同條但書規定仍應按照原
    契約繼續催收等語相符，且參諸一般借貸之往來交易常情，
    果被告所言：債務人遲延繳款致轉列催收款後，銀行即不得
    再請求利息乙節為真，則債務人均無需按期攤還，僅待遲延
    違約而轉列催收款後，銀行即不得請求利息，此不啻鼓勵債
    務人違約繳款，顯悖常理。益證被告前開主張，非屬有據，
    要無可採。
八、按借用人應於約定期限內，返還與借用物種類、品質、數量
    相同之物；遲延之債務，以支付金錢為標的者，債權人得請
    求依法定利率計算之遲延利息，但約定利率較高者，仍從其
    約定利息；當事人得約定債務人不履行債務時，應支付違約
    金，民法第478 條前段、第233 條第1 項、第250 條第1項
    分別定有明文。又數人負同一債務，明示對於債權人各負全
    部給付之責任者，為連帶債務，民法第272 條第1 項已有明
    文，而所謂連帶保證債務，係指保證人與主債務人負同一債
    務，對於債權人各負全部給付之責任者而言（最高法院45
    年度第1426號判例參照）。又連帶債務人之債權人，得對於
    債務人中之一人或數人，或其全體，同時或先後請求全部或
    一部之給付，且連帶債務未全部履行前，全體債務人仍負連
    帶責任，民法第273 條亦有明文。查本件被告之抗辯，均無
    可採，已如前述，而被告金億錸公司未依約清償，依其與原
    告間之約定，全部債務視為到期，尚欠前揭借款本金、利息
    及違約金未予清償，又被告己○○、甲○○、丙○○、戊○○為系爭借款之連帶保證人，依前揭規定，自應負連帶清償
    責任。從而，原告依消費借貸及連帶保證契約之法律關係，
    請求被告連帶給付如主文所示欠款本金、利息及違約金，洵
    屬有據，應予准許。
九、兩造各陳明願供擔保請為宣告假執行或免為假執行，經核均
    與法律規定相符，爰分別酌定相當之擔保金額宣告之。
十、據上結論，本件原告之訴為有理由，依民事訴訟法第85條第
    2 項、第390 條第2 項、第392 條第2 項，判決如主文。
中　　華　　民　　國　　94　　年　　8 　　月　　5 　　日
              民事第一庭  審判長法  官  甯  馨
                                法　官　盧怡秀
                                法　官　林韋岑
以上正本係照原本作成。
如對本判決上訴，須於判決送達後20日內向本院提出上訴狀。
中　　華　　民　　國　　94　　年　　8 　　月　　5　 　日
                                書記官　何明昌
附表一：
┌─┬─────┬────┬────┬────┬─────┬─────┬─────┬────┬──────┐
│編│原借金額  │借款期間│利率    │最後繳款│還款金額  │餘額      │94.4.28   │94.4.28 │尚欠本金    │
│號│（新台幣  │（年. 月│（年息）│日（年. │（新台幣  │（新台幣  │抵銷本金  │抵銷利息│（新台幣/ 元│
│  │/元）     │.日）   │        │月.日） │/元）     │/元）     │          │        │）          │
├─┼─────┼────┼────┼────┼─────┼─────┼─────┼────┼──────┤
│１│5,000,000 │94.1.14~│基準利率│94.3.14 │        0 │5,000,000 │      0   │  4,182 │  5,000,000 │
│  │          │94.7.14 │加2.29% │        │          │          │          │94.3.15~│            │
│  │          │        │機動計息│        │          │          │          │94.3.20 │            │
├─┼─────┼────┼────┼────┼─────┼─────┼─────┼────┼──────┤
│２│5,000,000 │94.1.14~│基準利率│94.3.14 │        0 │5,000,000 │      0   │  8,913 │  5,000,000 │
│  │          │94.7.14 │加2.29% │        │          │          │          │94.3.15~│            │
│  │          │        │機動計息│        │          │          │          │94.3.25 │            │
├─┼─────┼────┼────┼────┼─────┼─────┼─────┼────┼──────┤
│３│  150,000 │93.1.14~│10% 固定│94.4.14 │   57,122 │   92,878 │      0   │      0 │     92,878 │
│  │          │96.1.14 │利率    │        │          │          │          │        │            │
├─┼─────┼────┼────┼────┼─────┼─────┼─────┼────┼──────┤
│４│  600,000 │93.1.14~│5.3%固定│94.4.14 │  238,496 │  361,504 │      0   │      0 │    361,504 │
│  │          │96.1.14 │利率    │        │          │          │          │        │            │
├─┼─────┼────┼────┼────┼─────┼─────┼─────┼────┼──────┤
│５│  350,000 │93.1.14~│10% 固定│94.4.14 │  133,261 │  216,739 │      0   │      0 │    216,739 │
│  │          │96.1.14 │利率    │        │          │          │          │        │            │
├─┼─────┼────┼────┼────┼─────┼─────┼─────┼────┼──────┤
│６│1,400,000 │93.1.14~│5.3%固定│94.4.14 │  556,487 │  843,513 │      0   │      0 │    843,513 │
│  │          │96.1.14 │利率    │        │          │          │          │        │            │
├─┼─────┼────┼────┼────┼─────┼─────┼─────┼────┼──────┤
│７│4,000,000 │93.4.15~│5%固定利│94.3.15 │1,158,989 │2,841,011 │  615,736 │ 16,967 │  2,225,275 │
│  │          │96.4.15 │率      │        │          │          │          │94.3.16~│            │
│  │          │        │        │        │          │          │          │94.4.28 │            │
├─┼─────┼────┼────┼────┼─────┼─────┼─────┼────┼──────┤
│８│4,000,000 │93.4.15~│5%固定利│94.3.15 │1,158,989 │2,841,011 │  615,736 │ 16,967 │  2,225,275 │
│  │          │96.4.15 │率      │        │          │          │          │94.3.16~│            │
│  │          │        │        │        │          │          │          │94.4.28 │            │
├─┼─────┼────┼────┼────┼─────┼─────┼─────┼────┼──────┤
│９│2,000,000 │93.4.15~│5%固定利│94.3.15 │  579,469 │1,420,531 │  307,874 │  8,484 │  1,112,657 │
│  │          │96.4.15 │率      │        │          │          │          │94.3.16~│            │
│  │          │        │        │        │          │          │          │94.4.28 │            │
├─┼─────┼────┴────┴────┼─────┼─────┼─────┼────┼──────┤
│合│22,500,000│                            │3,882,813 │18,617,187│1,539,346 │ 55,513 │ 17,077,841 │
│計│          │                            │          │          │          │        │            │
└─┴─────┴──────────────┴─────┴─────┴─────┴────┴──────┘
附表二：
┌─┬─────┬───────┬────┬──────────────────┐
│編│債權本金  │利息計算期間  │利率    │        違約金計算期間及利率        │
│號│（新台幣  │（年/月/日）  │（年息）├────────┬─────────┤
│  │/元 ）    │              │        │逾期6 個月以內者│逾期超過6個月者   │
│  │          │              │        │按原利率10%計算 │按原利率20%計算   │
├─┼─────┼───────┼────┼────────┼─────────┤
│１│5,000,000 │自94.3.21起至 │    6%  │自94.4.29起     │自94.10.31起      │
│  │          │清償日止      │        │至94.10.30止    │至清償日止        │
├─┼─────┼───────┼────┼────────┼─────────┤
│２│5,000,000 │自94.3.26 起至│    6%  │自94.4.29起     │自94.10.31起      │
│  │          │清償日止      │        │至94.10.30止    │至清償日止        │
├─┼─────┼───────┼────┼────────┼─────────┤
│３│   92,878 │自94.4.15 起至│   10%  │自94.4.29起     │自94.10.31起      │
│  │          │清償日止      │        │至94.10.30止    │至清償日止        │
├─┼─────┼───────┼────┼────────┼─────────┤
│４│  361,504 │自94.4.15 起至│  5.3%  │自94.4.29起     │自94.10.31起      │
│  │          │清償日止      │        │至94.10.30止    │至清償日止        │
├─┼─────┼───────┼────┼────────┼─────────┤
│５│  216,739 │自94.4.15 起至│   10%  │自94.4.29起     │自94.10.31起      │
│  │          │清償日止      │        │至94.10.30止    │至清償日止        │
├─┼─────┼───────┼────┼────────┼─────────┤
│６│  843,513 │自94.4.15 起至│  5.3%  │自94.4.29起     │自94.10.31起      │
│  │          │清償日止      │        │至94.10.30止    │至清償日止        │
├─┼─────┼───────┼────┼────────┼─────────┤
│７│2,225,275 │自94.4.29 起至│    5%  │自94.4.29起     │自94.10.31起      │
│  │          │清償日止      │        │至94.10.30止    │至清償日止        │
├─┼─────┼───────┼────┼────────┼─────────┤
│８│2,225,275 │自94.4.29 起至│    5%  │自94.4.29起     │自94.10.31起      │
│  │          │清償日止      │        │至94.10.30止    │至清償日止        │
├─┼─────┼───────┼────┼────────┼─────────┤
│９│1,112,657 │自94.4.29 起至│    5%  │自94.4.29起     │自94.10.31起      │
│  │          │清償日止      │        │至94.10.30止    │至清償日止        │
├─┼─────┴───────┴────┴────────┴─────────┤
│合│17,077,841                                                                │
│計│                                                                          │
└─┴─────────────────────────────────────┘
